ACORDAO-COMPLETO-2439645

ACÓRDÃO 11/2023 ATA 1/2023 - PRIMEIRA CÂMARA

VISTOS, relatados e discutidos estes autos de atos de concessão de aposentadorias emitidos pelo Instituto Federal de Educação, Ciência e Tecnologia de Minas Gerais.
ACORDAM os Ministros do Tribunal de Contas da União, reunidos em sessão da Primeira Câmara, ante as razões expostas pelo Relator, em:
9.1. considerar legais os atos de concessão de aposentadoria a Efigenia das Gracas Silva, Elenita Marciano Camilo de Souza, Genorisa Rodrigues dos Santos, Jose Simao Malaquias Sobrinho, Lisette Amaral Andrade Luz, Lydia Armond Muzzi, Paulo Dias de Alecrim, Ruth Vieira Andrade e William Jose Gomes, concedendo-lhes registro;
9.2. considerar ilegal o ato de concessão de aposentadoria a Geraldo Majela Chaves, negando-lhe registro;
9.3. dispensar a devolução dos valores indevidamente recebidos até a data da ciência desta deliberação, com fulcro no Enunciado 106 da Súmula da Jurisprudência do TCU;
9.4. determinar ao Instituto Federal de Educação, Ciência e Tecnologia de Minas Gerais, sob pena de responsabilidade solidária da autoridade administrativa omissa, que:
9.4.1. faça cessar os pagamentos decorrentes do ato impugnado e comunique as providências adotadas ao TCU, no prazo de trinta dias, nos termos do art. 262, caput, do Regimento Interno do TCU e do art. 8º, caput, da Resolução-TCU 206/2007;
9.4.2. emita novo ato de aposentadoria, no caso da concessão considerada ilegal, livre da irregularidade apontada, e submeta-o ao TCU, no prazo de sessenta dias, nos termos do art. 262, § 2º, do Regimento Interno do TCU e do art. 19, § 3º, da Instrução Normativa-TCU 78/2018;
9.4.3. comprove ao Tribunal, no prazo de sessenta dias, a ciência do teor desta deliberação pelo interessado Geraldo Majela Chaves, nos termos do art. 4º, § 3º, da Resolução-TCU 170/2004, alertando-o de que o efeito suspensivo proveniente de eventual interposição de recurso junto ao TCU não o exime da devolução dos valores indevidamente percebidos após a notificação, caso o recurso não seja provido.

APOSENTADORIA. Atos de Aposentadoria da unidade emissora Instituto Federal de Educação, Ciência e Tecnologia de Minas Gerais, enviados ao TCU pela unidade de controle interno CONTROLADORIA-GERAL DA UNIÃO para fins de análise e julgamento

Primeira Câmara

3. Interessados/Responsáveis:
3.1. Interessados: Efigenia das Gracas Silva (XXX.576.946-XX); Elenita Marciano Camilo de Souza (XXX.792.086-XX); Genorisa Rodrigues dos Santos (XXX.236.886-XX); Geraldo Majela Chaves (XXX.333.716-XX); Jose Simao Malaquias Sobrinho (XXX.238.006-XX); Lisette Amaral Andrade Luz (XXX.399.866-XX); Lydia Armond Muzzi (XXX.386.706-XX); Paulo Dias de Alecrim (XXX.671.646-XX); Ruth Vieira Andrade (XXX.654.696-XX); William Jose Gomes (XXX.510.146-XX).

13.1. Ministros presentes: Benjamin Zymler (na Presidência), Walton Alencar Rodrigues (Relator) e Jorge Oliveira.
13.2. Ministro-Substituto convocado: Weder de Oliveira.

WALTON ALENCAR RODRIGUES

Adoto, como relatório, o parecer emitido pelo Ministério Público de Contas, representado pelo Procurador Rodrigo Medeiros de Lima (peça 16) :
	"Trata-se de processo consolidado com 10 atos de aposentadorias concedidas pelo Instituto Federal de Educação, Ciência e Tecnologia de Minas Gerais.
2.	Após a aplicação das críticas automáticas, a Secretaria de Fiscalização de Pessoal (Sefip) propôs a legalidade e o registro dos atos (peças 13-14) .
3.	O ato à peça 10 trata da concessão inicial da aposentadoria de Geraldo Majela Chaves, no cargo de vigilante. Consta no ato que a concessão teve por fundamento o inciso I do § 1º do art. 40 da Constituição Federal, na redação dada pela Emenda Constitucional (EC) 41/2003, combinado com a Lei 10.887/2004: "Aposentadoria por invalidez permanente com proventos proporcionais ao tempo de contribuição ocorrida após 31/12/2003 (média das remunerações) . Vigência de 20/2/2004 em diante." (Peça 10, p. 2) . Exatamente esse o fundamento legal utilizado na Portaria 1.132/2019 que concedeu a aposentação, consoante se vê na cópia do Diário Oficial da União acostada à peça 15.
4.	A ficha financeira do interessado constante da instrução da Sefip revela que, de fato, os proventos da aposentadoria estão sendo calculados de acordo com a fundamentação acima descrita (peça 13, p. 10) .
5.	Todavia, observa-se que se aplica à aposentadoria em análise as disposições da EC 70, de 29/3/2012, tendo em vista que, conforme consta do ato, o ex-servidor ingressou no serviço público em 1º/9/1992, e que foi acometido de invalidez permanente em 27/5/2019 (peça 10) .
6.	É que, a partir da EC 70/2012, a EC 41, de 19/12/2003, passou a vigorar acrescida do art. 6º-A, o qual dispõe que o servidor da União, dos Estados, do Distrito Federal e dos Municípios, incluídas suas autarquias e fundações, que tenha ingressado no serviço público até a data de publicação da EC 41 e que tenha se aposentado ou venha a se aposentar por invalidez permanente, com fundamento no inciso I do § 1º do art. 40 da Constituição Federal, tem direito a proventos de aposentadoria calculados com base na remuneração do cargo efetivo em que se der a aposentadoria, na forma da lei, não sendo aplicáveis as disposições constantes dos §§ 3º, 8º e 17 do art. 40 da Constituição Federal.
7.	Como se vê, a EC 70/2012 afastou expressamente a aplicação da média (§ 3º do art. 40 da Constituição Federal, na redação dada pela EC 41/2003) no cálculo dos proventos de aposentadoria para os servidores que se aposentaram ou venham a se aposentar com fundamento no inciso I do § 1º do art. 40 da Constituição Federal, na redação dada pela EC 41/2003.
8.	Além disso, o parágrafo único do mesmo dispositivo constitucional acrescenta aplicar-se o disposto no art. 7º da EC 41/2003 (reajuste com paridade) ao valor dos proventos de aposentadorias concedidas nas circunstâncias acima apresentadas, observando-se igual critério de revisão às pensões derivadas dos proventos desses servidores.
9.	Desse modo, considerando que a aposentadoria está dando ensejo a pagamentos irregulares, uma vez que a concessão não observou as disposições da EC 70/2012, este representante do Ministério Público de Contas da União opina pela ilegalidade e negativa de registro do ato em apreço, e sugere esclarecer ao órgão jurisdicionado que a concessão poderá prosperar mediante a emissão de novo ato, livre da irregularidade apontada.
10.	Registra-se que o ato de aposentadoria do Sr. Geraldo Majela Chaves foi enviado ao Tribunal em 21/9/2020, de modo que pode ser apreciado sem prévia oitiva do interessado, nos termos do Acórdão 587/2011-TCU-Plenário.
11.	Por fim, quanto aos demais atos, anuímos à proposta da Sefip pela legalidade e concessão dos respectivos registros."

não há.

Procurador Rodrigo Medeiros de Lima.

APOSENTADORIAS. INSTITUTO FEDERAL DE EDUCAÇÃO, CIÊNCIA E TECNOLOGIA DE MINAS GERAIS. ILEGALIDADE DE UM ATO. EMENDA CONSTITUCIONAL 70/2012. VALORES INDEVIDAMENTE CALCULADOS PELA MÉDIA DAS REMUNERAÇÕES DE CONTRIBUIÇÃO. NEGATIVA DE REGISTRO. DETERMINAÇÕES. LEGALIDADE E REGISTRO DOS DEMAIS ATOS.

APOSENTADORIA (APOS)

Secretaria de Fiscalização de Integridade de Atos e Pagamentos de Pessoal e de Benefícios Sociais (Sefip).

Trata-se de dez atos de aposentadorias, emitidos pelo Instituto Federal de Educação, Ciência e Tecnologia de Minas Gerais e submetidos à apreciação deste Tribunal para fins de registro.
A Secretaria de Fiscalização de Pessoal propõe a legalidade e o correspondente registro dos atos ora em análise. 
O Parquet diverge quanto ao ato relativo ao interessado Geraldo Majela Chaves, por ter identificado que sua aposentadoria foi calculada pela média das remunerações de contribuição, em afronta à Emenda Constitucional 70/2012.
Anuo ao encaminhamento proposto pelo Ministério Público de Contas, acolhendo as conclusões de seu parecer como razões de decidir.
Como bem evidenciou o MP/TCU, Geraldo Majela Chaves ingressou no serviço público antes da promulgação da Emenda Constitucional 41/2003 e aposentou-se por invalidez permanente ocorrida em 27/5/2019, portanto, após a entrada em vigor da Emenda Constitucional 70/2012.
A EC 70/2012 acrescentou o artigo 6º-A à EC 41/2003, in verbis:
Art. 6º-A. O servidor da União, dos Estados, do Distrito Federal e dos Municípios, incluídas suas autarquias e fundações, que tenha ingressado no serviço público até a data de publicação desta Emenda Constitucional e que tenha se aposentado ou venha a se aposentar por invalidez permanente, com fundamento no inciso I do § 1º do art. 40 da Constituição Federal, tem direito a proventos de aposentadoria calculados com base na remuneração do cargo efetivo em que se der a aposentadoria, na forma da lei, não sendo aplicáveis as disposições constantes dos §§ 3º, 8º e 17 do art. 40 da Constituição Federal.
Parágrafo único. Aplica-se ao valor dos proventos de aposentadorias concedidas com base no caput o disposto no art. 7º desta Emenda Constitucional, observando-se igual critério de revisão às pensões derivadas dos proventos desses servidores.
Embora devesse observar o critério da paridade, os proventos de aposentadoria foram indevidamente calculados pela média das remunerações de contribuição, conforme se observa no fundamento legal constante do ato e-Pessoal (peça 10, p. 1-2) .
Dessa forma, considero ilegal o ato de concessão de aposentadoria do interessado Geraldo Majela Chaves, negando-lhe registro. O novo ato concessório, a ser encaminhado ao Tribunal, deverá ter seu fundamento legal corrigido (EC 70/2012) .
Quanto aos demais atos, devem ser considerados legais e registrados, como previsto nos artigos 1º, inciso V, e 39, inciso II, da Lei 8.443/1992 e no artigo 260, § 1º, do Regimento Interno do TCU. 
Em razão do volume expressivo de solicitações de prorrogação de prazo que vêm sendo apresentadas pelos órgãos de origem, em razão da sobrecarga de trabalho gerada pela necessidade de migração de atos do sistema Sisac para o e-Pessoal, de forma a evitar pedidos nesse sentido, promovo desde já a dilação dos prazos para implementação das determinações expedidas na presente deliberação, de caráter improrrogável neste caso.
Por fim, registro que os atos em exame deram entrada neste Tribunal há menos de cinco anos, estando de acordo com a tese fixada pelo Supremo Tribunal Federal, no julgamento do RE 636.553, da relatoria do E. Ministro Gilmar Mendes (Pleno, j. 19/2/2020, DJe 26/5/2020) .
Ante o exposto, voto por que o Tribunal acolha a minuta de Acórdão que submeto à deliberação deste Colegiado.
TCU, Sala das Sessões, em 24 de janeiro de 2023.
WALTON ALENCAR RODRIGUES 
Relator